臺灣臺南地方法院民事裁定　　　　　　　100年度家抗字第1號
抗　告　人　財政部國有財產局臺灣南區辦事處臺南分處
法定代理人　林秀娟
相　對　人　許求專
上抗告人因與相對人間就被繼承人鄭國正選任遺產管理人事件，
對於本院99年度司財管字第139號裁定提起抗告，本院裁定如下
：
    主      文
抗告駁回。
抗告程序費用新臺幣壹仟元由抗告人負擔。
    理      由
一、按先順序繼承人均拋棄其繼承權時，由次順序之繼承人繼承
    ；其次順序繼承人有無不明或第四順序之繼承人均拋棄其繼
    承權者，準用關於無人承認繼承之規定；又繼承開始時，繼
    承人之有無不明者，由親屬會議於一個月內選定遺產管理人
    ，並將繼承開始及選定遺產管理人之事由，向法院報明；第
    1178條所定之期限屆滿，無繼承人承認繼承時，其遺產於清
    償債權，並交付遺贈物後，如有賸餘，歸屬國庫；無親屬會
    議或親屬會議未於第1177條所定期限內選定遺產管理人者，
    利害關係人，得聲請法院選任遺產管理人，並由法院依前項
    規定為公示催告，民法第1176條第6項、第1177條、第1185
    條及第1178條第2項分別定有明文。
二、本件相對人即原審聲請人許求專於原審法院聲請意旨略以：
    有關臺南市○○區○○段23地號土地，原本是在相對人曾祖
    父許屋行名下，許屋行過世之後，一直到民國99年2月4日土
    地被徵收時，都沒有辦理過繼承登記，許屋行過世時，依照
    繼承系統表的記載，當時應有黃氏怨、許召繼承，後來許召
    於72年過世，應由其子女繼承遺產，被繼承人鄭國正（男，
    民國○○年○○月○○日生，身分證統一編號：Ｚ000000000號，生
    前最後住所：臺南市○○區○○里○鄰○○路○段405巷56號
    ）是許召長女的次子，相對人是許召長子的次子，與被繼承
    人鄭國正是表兄弟的關係，因相對人與被繼承人鄭國正輾轉
    繼承許屋行的遺產，故對於被徵收的土地皆有權利領取補償
    金，但市政府要求相對人辦妥繼承登記完成後，始准予領取
    補償金，又被繼承人鄭國正於98年7月17日死亡，其法定繼
    承人皆已拋棄繼承，致相對人無法提領該筆補償金，故相對
    人以法律上利害關係人身分向法院聲請為被繼承人鄭國正選
    任遺產管理人等語。
三、原審法院裁定以：
  (一)相對人主張之前開事實，業據提出許屋行、許召、被繼承人
    鄭國正除戶謄本各1件、臺南市政府99年9月8日南市地權字
    第09914528620號函、本院家事庭98年9月21日南院龍家柔98
    司繼字第97號准予備查通知函影本各1件、繼承系統表1份、
    土地謄本1件附卷為憑。並經本院依職權調閱本院98年度司
    繼字第97號拋棄繼承事件卷宗核閱綦詳，是相對人之主張應
    足採信。又查被繼承人鄭國正死亡後，其法定繼承人皆已依
    法拋棄繼承權經本院准予備查，且未準用民法第1177條之規
    定選定遺產管理人，而相對人因無法領取補償金而提出聲請
    ，有法律上利害關係，是相對人以利害關係人之身分聲請選
    任被繼承人鄭國正之遺產管理人，核與上開規定並無不合，
    應予准許。
  (二)按公示催告期限屆滿，無繼承人承認繼承時，其遺產於清償
    債權，並交付遺贈物後，如有剩餘，歸屬國庫；又按非公用
    國有財產以財政部國有財產局為管理機關，民法第1185條、
    國有財產法第12條分別定有明文。查被繼承人鄭國正之法定
    繼承人皆已依法拋棄繼承權經本院准予備查，復未準用民法
    第1177條之規定選定遺產管理人，而相對人聲請事項涉及政
    府補償金，不適宜由私人擔任本件遺產管理人。又被繼承人
    鄭國正之遺產，倘無人承認繼承時，將於清償債權，交付遺
    贈物後，歸屬國庫，為使被繼承人鄭國正遺產之處置順利進
    行，本院認選任財政部國有財產局臺灣南區辦事處臺南分處
    為被繼承人鄭國正之遺產管理人為適當。
四、本件抗告意旨略以：
  (一)鈞院99年度司財管字第139號民事裁定，據相對人以被繼承
    人鄭國正於98年7月17日亡故，其合法繼承人全體均已於法
    定期間內向法院聲明拋棄繼承權並經准予備查在案，致已無
    繼承人，且因相對人為就與被繼承人鄭國正共同繼承之土地
    辦理領取補償金事宜，因而聲請選任抗告人為鄭國正之遺產
    管理人。以鄭國正尚遺留有不動產因徵收而得領取之補償金
    ，惟鄭國正之全體繼承人卻均拋棄繼承權，顯係被繼承人鄭
    國正有遺債大於遺產之情形。
  (二)按司法院74年10月15日（74）院台廳一字第05786號函示略
    以：「嗣後各地方法院受理有關無人承認繼承遺產管理事件
    時，．．．因此類拋棄繼承事件，多屬遺債大於遺產，形同
    破產，儘量避免選任國有財產局為遺產管理人。．．．」查
    無人承認繼承遺產之案件選任國有財產局為遺產管理人，原
    係基於被繼承人之遺產於完成債權及債務之清償後，若有剩
    餘應歸屬國庫之考量；又有關破產事件，法院大抵選任律師
    或其他社會公正人士擔任破產管理人，本案繼承人既均已拋
    棄繼承，極可能屬於遺債大於遺產之情形，自應無多餘財產
    可歸屬國有，而遺產管理人之主要職責僅為配合債權人及法
    院之查封拍賣程序，以完成被繼承人債務之清償，則類此案
    件，並非得由專司管理國家財產之相關機關擔任遺產管理人
    ，亦可選任律師或民間公正人士等擔任遺產管理人，依上開
    司法院函示意旨，應儘量避免選任國有財產局為遺產管理人
    ，原裁定之選任實有不當；另縱其繼承人均拋棄繼承，並非
    不可擔任遺產管理人，且法亦無明文禁止，況繼承人對被繼
    承人生前之債權債務關係，以及印鑑、重要證件、產權文件
    等應較清楚或仍保管中，雖被繼承人鄭國正之債權債務關係
    ，與繼承人並無任何關聯性存在，但就適任與否加以考量，
    其最近親屬亦為最佳人選。況遺產管理人就被繼承人鄭國正
    之債權債務關係，均須全面予以了解，惟抗告人僅係國有財
    產之管理機關，於被繼承人鄭國正之遺債大於遺產之際，選
    任抗告人為遺產管理人，抗告人恐力有未逮。
  (三)又抗告人係國有財產之管理機關，若被繼承人無任何剩餘遺
    產得以歸屬國庫，則選任抗告人為遺產管理人對國庫並無任
    何實益。審究本案，既有遺債大於遺產之虞，倘選任抗告人
    為遺產管理人，抗告人仍須善盡管理人責任為其管理遺產、
    處理債務等問題，其間所耗費之人力、時間實難以金錢衡量
    ；且管理期間所需之花費亦由國庫代為墊付，而若結果係其
    遺產不足以清償遺債，不僅國庫利益受損，更有甚者，導致
    利用全民資源負擔個人私務之支出，無異使公器淪為私用，
    實不符社會公平原則。
  (四)再者，臺灣嘉義地方法院97年度家抗字第1號民事裁定亦認
    為：「．．．次查，遺產管理人之職務在於編製遺產清冊、
    為保存遺產必要之處置、清償債權或交付遺贈物及遺產之移
    交等事務，當須對被繼承人簡美珠之遺產及遺債事務有相當
    瞭解，而財政部國有財產局臺灣南區辦事處嘉義分處既為公
    務機關，對於被繼承人簡美珠之遺產及負債狀況所知應屬有
    限。此外，財政部國有財產局臺灣南區辦事處嘉義分處為公
    務機關，依國有財產法之規定綜理國有財產事務，執行事務
    所需預算為全國人民納稅所得，若顯無遺產可歸屬國庫，自
    不宜選任財政部國有財產局臺灣南區辦事處嘉義分處為遺產
    管理人，以避免其代管私人遺產之管理費用無法由被繼承人
    簡美珠之遺產歸墊，導致利用全民資源負擔個人私務之支出
    ，實不符社會公平原則，故本件情況，財政部國有財產局臺
    灣南區辦事處嘉義分處不適宜擔任被繼承人簡美珠之遺產管
    理人。」臺灣高等法院臺南分院86年度家抗字第40號、臺灣
    嘉義地方法院97年度家抗字第25 號民事裁定亦同此見解，
    是抗告人為此提起抗告，請求廢棄原裁定。
五、經查：
  (一)本件相對人即原審聲請人主張座落於臺南市○○區○○段23
    地號土地，原登記相對人曾祖父許屋行名下，許屋行過世後
    迄至99年2月4日該土地被徵收時，均辦理過繼承登記，許屋
    行過世時，應由黃氏怨、許召繼承，後許召於72年過世，應
    由其子女繼承遺產，被繼承人鄭國正是許召長女的次子，相
    對人是許召長子的次子，因相對人與被繼承人鄭國正輾轉繼
    承許屋行的遺產，嗣上開土地業經台南市政府徵收，故相對
    人與鄭國正對系爭土地皆有領取補償金之權，惟因相對人等
    尚未辦妥繼承登記，台南市政府要求相對人辦妥繼承登記完
    成後，始准予領取補償金，及被繼承人鄭國正於98年7月17
    日死亡，其法定繼承人皆已拋棄繼承，致相對人無法提領該
    筆補償金等事實，業據相對人提出除戶謄本、戶籍謄本、繼
    承系統表、臺南市政府99年9月8日南市地權字第0991452862
    0號函、本院家事庭98年9月21日南院龍家柔98司繼字第97號
    准予備查通知函影本、土地登記第二類謄本等件附於原審卷
    可稽，並經本院依職權調閱本院98年度司繼字第97號拋棄繼
    承事件卷宗核閱無誤，揆諸前開說明，相對人自係被繼承人
    之利害關係人，從而相對人以利害關係人之身分聲請選任被
    繼承人之遺產管理人，自屬有據。
  (二)原審裁定選任抗告人為遺產管理人，業如前述；而抗告人對
    原裁定提起抗告，主要係以司法院74年10月15日（74）院台
    廳一字第05786號之函示為依據。惟司法院前述函示，僅謂
    儘量避免選任抗告人為遺產管理人，並非謂不得選任其為遺
    產管理人，此無非著眼於國有財產之考量，對於法院並無拘
    束力。又被繼承人生前之債權債務關係及有關產權證明文件
    ，抗告人本得依其他方式獲悉或取得；另有關之印鑑，抗告
    人亦得依舉證責任分配方式辨識其真偽，於其遺產管理上並
    無困難；而上開文件資料，被繼承人之親屬未必最為知悉。
    且被繼承人之全體繼承人拋棄繼承，已無利害關係，而其他
    社會人士與被繼承人之遺產更無利害關係，若選定渠等為遺
    產管理人，難期渠等將來執行職務均能克盡職守，實不宜選
    任已拋棄繼承之繼承人或其他社會人士為遺產管理人。是抗
    告意旨主張繼承人對於被繼承人生前之債權債務關係最為知
    悉，且相關印鑑、重要證件、產權證明等目前可能仍在家屬
    保管中，就適任與否加以考量，應以被繼承人之最近親屬最
    適於擔任遺產管理人云云，自無可取。
  (三)再者，被繼承人之遺產，於遺產管理人完成清償債權並交付
    遺贈物等清算程序前，是否有賸餘，無從知悉。且依上述說
    明，各順序之繼承人均拋棄繼承者，其剩餘財產歸屬國庫，
    而抗告人為國庫之綜理機關，為國有財產法第9條第2項所明
    定，其備有財產管理之專才，雖其經費支出屬國家資源，但
    保護無人繼承財產之債權人之權利，亦屬政府之義務，故仍
    認選任國有財產局為遺產管理人較為妥適。抗告意旨所稱：
    本件既有遺債大於遺產之虞，若選任抗告人為遺產管理人，
    抗告人仍須善盡管理人之責任為其管理遺產、處理債務問題
    ，其間所將耗費之人力、時間實難以金錢衡量，且管理所須
    之花費亦由國庫代為墊付，造成浪費國家資源於少數特定人
    之不公現象云云，亦無可採。至抗告人所引臺灣高等法院臺
    南分院86年度家抗字第40號、臺灣嘉義地方法院97年度家抗
    字第1號、97年度家抗字第25號民事裁定，乃係承審法官本
    於審理之結果所為之決定，然該案情形與本案是否相同，已
    非無疑，不可一概而論；且該案之裁定，對於本案並無拘束
    力，參以相同之遺產管理人案件眾多，每一案件之承審法官
    本於遺產管理之妥適性考量而為不同見解，亦屬平常，自未
    可僅以其中部分案件認定不宜選任財政部國有財產局及所屬
    單位為遺產管理人，遽謂任何案件亦應採取同一見解，是抗
    告人此一主張，亦不可採。
  (四)綜上所述，原審法院指定抗告人為被繼承人鄭國正之遺產管
    理人，經核並無不合，抗告意旨復未述明原裁定選任其為被
    繼承人之遺產管理人有何違法或其他不當之處，則抗告人提
    起抗告，聲明廢棄原裁定，非有理由，應予駁回。
六、據上論結，本件抗告為無理由，依非訟事件法第21條第2項
    、第24條第1項、第46條，民事訴訟法第495條之1第1項、第
    449 條第1項、第95條、第78條，裁定如主文。
中    華    民    國   100    年    2     月    15    日
                  家事法庭 審判長 法  官  謝瑞龍
                                  法  官  鄭彩鳳
                                  法  官  林富郎
以上正本係照原本作成。
如不服本裁定，僅得於收受本裁定正本送達後10日內，委任律師
為代理人，以適用法規顯有錯誤為理由提起再抗告（須附繕本一
份及繳納再抗告裁判費新臺幣1000元）。
中    華    民    國   100    年    2     月    15    日
                                  書記官  劉毓如